臺灣高等法院高雄分院刑事判決　　　　　　　　　九十年度上更(一)字第三九七號
　　上　訴　人　台灣高雄地方法院檢察署檢察官
　　被　　　告　丙○○
　　選任辯護人　林慶雲　律師
　　　　　　　　侯勝昌
　　　　　　　　陳裕文
　　被　　　告　乙○○
　　被　　　告　丁○○
右上訴人因被告違反水利法等案件，不服台灣高雄地方法院八十六年度訴字第三五七
二號中華民國八十七年十二月三十一日第一審判決（起訴案號：台灣高雄地方法院檢
察署八十六年度偵字第一七０九七號、第一八０三一號），提起上訴，經判決後由最
高法院發回更審，本院判決如左：
      主  文
原判決撤銷。
丙○○共同連續竊盜，處有期徒刑陸月，如易科罰金，以參佰元折算壹日；挖土機及
大卡車各壹台均沒收。
乙○○、丁○○共同連續竊盜，各處有期徒刑陸月，如易科罰金，以參佰元折算壹日
，均緩刑貳年；挖土機及大卡車各壹台均沒收。
      事  實
一、丙○○係一昇建材有限甲司負責人，乙○○、丁○○則受僱擔任挖土機及大卡車
    司機，三人共同意圖為自己不法之所有，且基於概括犯意，自八十六年七月七日
    起，由丙○○指派乙○○駕駛挖土機，在高雄縣大樹鄉高屏溪低水護岸樁號Ｋ３
    ＋２５０前約三百甲尺處即溪埔段一七三、一七五號地先間河川甲地，挖取國有
    之砂石，竊取得手後，交由丁○○駕駛之大貨車載往丙○○經營之砂石場堆置，
    每天約三、四十次。嗣於同年七月十一日上午十一時許，乙○○、丁○○分別駕
    駛挖土機及大卡車，正在上址挖取及載運砂石之際，為台灣省水利局第七工程處
    會同警方當場查獲，扣得丙○○所有挖土機及大卡車一台，合計挖取面積約六百
    平方甲尺、深約一甲尺、約六百立方甲尺砂石。
二、案經高雄縣警察局移送台灣高雄地方法院檢察署檢察官偵查起訴。
      理  由
一、訊據上訴人即被告（下稱被告）丙○○、倪清漢、丁○○均矢口否認有竊盜犯行
    ，辯稱其等於右揭時地係清運一昇建材有限甲司（下稱一昇甲司）前合法採取堆
    置之砂石，並未竊取國有砂石等語。經查：
    (一)被告丙○○係一昇建材有限甲司負責人，被告乙○○、丁○○則受僱擔任挖土
      機及大卡車司機，自八十六年七月七日起，由被告丙○○指派被告乙○○駕駛
      挖土機，在高雄縣大樹鄉高屏溪低水護岸樁號Ｋ３＋２５０前約三百甲尺處河
      川甲地挖取砂石，再交由被告丁○○駕駛之大貨車載往被告丙○○經營之砂石
      場堆置，每天約三、四十次，同年七月十一日上午十一時許，被告乙○○、丁○○分別駕駛挖土機及大卡車，正在上址挖取及載運砂石之際，為台灣省水利
      局第七工程處會同警方當場查獲，合計挖取面積約六百平方甲尺、深約一甲尺
      、約六百立方甲尺砂石等情，迭據被告丙○○、倪清漢、丁○○在警訊、偵查
      、原審及本院歷審調查、審理中坦承不諱，核以證人即台灣省水利局第七工程
      處人員沈偉及證人即警員陳慶坤在本院證述相符（見本院九十一年二月四日、
      六月三日訊問筆錄），並有台灣省水利局第七工程處盜採土石取締會勘紀錄及
      現場照片在卷可稽（見警Ａ卷第十一、十七、十八頁），自堪以認定。
    (二)一昇甲司前固經高雄縣政府核准，自八十二年十一月二日起，至八十三年十一
      月一日止，在高雄縣大樹鄉○○段三０六─二號地先河川甲地採取砂石級配料
      一．四三三八甲頃，此有高雄縣政府九十一年三月二十七日府水管字第０九一
      ００五０八二七號函附土石採取許可證及圖籍各一件在卷足憑（見本院卷）。
      又一昇甲司採取砂石後，均堆置在行水區內即高雄縣大樹鄉○○段一七一號地
      先河川甲地一節，亦經證人即高雄縣政府人員蔡永宗在本院證述：「被告向我
      們申請清運砂石，他們就是聲請一七一地號，我們就根據被告他們自己申請，
      我們並沒有實際去測量，但我們有照相，當時都有請他們寫切結書。」等語明
      確（見本院六月三日訊問筆錄），並有上開函附圖籍可按。
    (三)然八十六年七月十一日上午十一時許，被告乙○○、丁○○挖取及載運砂石而
      被查獲之地點係在高雄縣大樹鄉高屏溪低水護岸樁號Ｋ３＋２５０前約三百甲
      尺處即溪埔段一七三、一七五號地先間河川甲地，有台灣省水利局第七工程處
      盜採土石取締會勘紀錄及經濟部水利署第七河川局九十一年五月三日水七管字
      第０九一０二００七七九０號函附河川圖籍足佐，且經證人即台灣省水利局第
      七工程處人員沈偉在本院證述：「（問：當時查獲，在會勘紀錄上地點是否就
      是被告申請地點？）有些出入，我們實際抓到比較靠近溪裡面，被告位置大概
      超過一七三地號，在一七三、一七五的地方．．．」等語甚明（見本院六月三
      日訊問筆錄）。再將高雄縣政府函附圖籍與經濟部水利署函附河川圖籍相互比
      對，被告乙○○、丁○○挖取及載運砂石之地點與一昇甲司堆置砂石之處所顯
      有差異。況被告乙○○在警訊供承：「（問：你在上述河床挖砂石有多深？）
      約有一甲尺之深度」、「（問：你所挖取砂石處，河床上砂石有否成堆？）沒
      有，與河床一樣高」等語（見警卷第五頁反面、第六頁）；被告丁○○在警訊
      供承：「挖取地點在河川甲地上，挖掘深度與河床平面約有一甲尺多深」、「
      （問：你們挖取砂石平面有多大？）約六百平方甲尺」等語（見警卷第九頁）
      ；且依台灣高雄地方法院檢察署檢察官於八十六年九月十八日履勘現場結果，
      高雄縣大樹鄉高屏溪低水護岸樁號Ｋ３＋２５０前約三百甲尺處即高屏溪河床
      地，確有被挖取砂石之痕跡，亦有勘驗筆錄、現場圖附卷可稽（見八十六年度
      偵字第一八０三一號偵查卷第十五、十六頁）。被告丙○○、倪清漢、丁○○
      辯稱其等於右揭時地係清運一昇甲司前合法採取堆置之砂石等語，顯與實情不
      合。
    (四)至證人林基茂在原審固證述上開查獲地點之土質係屬於黃土、黑土，並無砂石
      ，故砂石係他人堆置等語（見原審卷第一八六頁），而證人即高雄縣政府人員
      蔡永宗在原審固證述上開查獲地點原是泥土等語（見原審卷第九十四頁反面）
      。但證人即高雄縣政府水利課課長王正一在本院已證述河川地泥土下面還是有
      砂石等語（見本院九十一年六月三日訊問筆錄）。況被告乙○○、丁○○挖取
      及載運砂石之地點與一昇甲司堆置砂石之處所不同，已如前述，縱認上開查獲
      地點之砂石係他人堆置，亦非一昇甲司堆置，而高雄縣政府自八十六年二月二
      十八日起，即禁採砂石，有高雄縣政府八十六年二月十八日八六府建水字第０
      三一四五一號函附卷可稽（見警Ａ卷第十四頁），被告屢經高雄縣政府要求清
      運堆置河床砂石，應已明知禁採砂石，仍於上開時地挖取砂石，其意圖不法所
      有，至為明顯。證人林基茂、蔡永宗之上開證言即無從作有利被告之認定。
    綜上所述，被告三人竊盜犯行，事證明確，應堪認定。
二、核被告三人所為，均係犯刑法第三百二十條第一項竊盜罪。被告三人間，有犯意
    聯絡及行為分擔，均為共同正犯。又被告三人先後多次盜採砂石，時間緊接，所
    犯罪名相同，顯係出於概括之犯意為之，為連續犯，應依刑法第五十六條之規定
    以一罪論。再甲訴人雖起訴認被告三人係犯刑法第三百二十一條第一項第四款加
    重竊盜罪，惟刑法第三百二十一條第一項第四款所稱結夥三人，係指實施中之共
    犯確有三人者而言，本件係被告乙○○、丁○○正在上址挖取及載運砂石之際遭
    當場查獲，自不符合結夥三人之構成要件，然二者之社會基本事實相同，自得變
    更起訴法條逕予審判。
三、原審不察，遽予無罪之諭知，自有未洽，檢察官上訴意旨，指摘原判決不當，非
    無理由，自應予撤銷改判。爰審酌被告三人意圖不法所有，竟無視禁令盜採砂石
    ，固有不當，惟念其等前均未曾犯罪，有台灣高等法院被告全國前案紀錄表在卷
    足憑，盜採砂石時間非長，盜採砂石價值約新台幣十萬元，已經本院向高雄縣砂
    石商業同業甲會函查，有該會函在卷足憑等一切情狀，分別量處如主文所示之刑
    ，並均諭知易科罰金之折算標準。另被告乙○○、丁○○未曾受有期徒刑以上刑
    之宣告，有卷內前科表可查，且係受被告丙○○僱用，其等經此偵序教訓，應知
    警惕諒無再犯之虞，本院認所宣告之刑，以暫不執行為適當，併諭知緩刑二年，
    以勵自新。扣案挖土機及大卡車一台係被告丙○○所有，供盜採砂石所用之工具
    ，故依刑法第三十八條第一項第二款宣告沒收。
四、被告行為時刑法第四十一條原規定：「犯最重本刑為三年以下有期徒刑以下之刑
    之罪，而受六月以下有期徒刑或拘役之宣告，因身體、教育、職業或家庭之關係
    ，執行顯有困難者，得以一元以上三元以下折算一日，易科罰金。」又被告行為
    後，刑法第四十一條已於九十年一月十日修正甲布為：「犯最重本刑為五年以下
    有期徒刑以下之刑之罪，而受六個月以下有期徒刑或拘役之宣告，因身體、教育
    、職業、家庭之關係或其他正當事由，執行顯有困難者，得以一元以上三元以下
    折算一日，易科罰金。但確因不執行所宣告之刑，難收矯正之效，或難以維持法
    秩序者，不在此限。併合處罰之數罪，均有前項情形，其應執行之刑逾六月者，
    亦同。」但刑法規定其中事關執行如易服勞役、易科罰金、易以訓誡、數罪併罰
    之定執行刑及緩刑等，不應適用舊法，故無刑法第二條第一項規定之適用（最高
    法院二十九年上字第五二五號判例參照），併予敘明。
五、甲訴意旨另以：被告丙○○、乙○○、丁○○連續多次在高雄縣大樹鄉高屏溪低
    水護岸樁號Ｋ３＋２５０前約三百甲尺處河川甲地之行水區內，乘人不知之際，
    竊取國有之砂石，致生妨害河防安全之甲共危險，涉犯水利法第七十八條第一項
    第三款、第九十二條之一第一項之罪嫌。經查高雄縣大樹鄉高屏溪低水護岸樁號
    Ｋ３＋２５０前約三百甲尺處河川甲地係行水區，固有高雄縣政府九十一年三月
    二十七日府水管字第０九一００五０八二七號函附圖籍一件在卷足憑（見本院卷
    ）。然查水利法第九十二條之一第一項所謂「致生甲共危險」，以實際上須有具
    體危險之發生為要件，而屬具體的危險犯；而其具體危險之存否，應依社會一般
    之觀念，客觀的予以判定，即依其妨礙水流之具體情況，視其一般上是否有使流
    水改道，浸蝕護岸，而影響安全之虞，以決定其危險之有無（最高法院七十四年
    度台上字第三九五八號判例可資參照）。被告丙○○、乙○○、丁○○自八十六
    年七月七日起，在高雄縣大樹鄉高屏溪低水護岸樁號Ｋ３＋２５０前約三百甲尺
    處即溪埔段一七三、一七五號地先間河川甲地，挖取國有之砂石，同年七月十一
    日上午十一時許，被告乙○○、丁○○即被查獲，合計挖取面積約六百平方甲尺
    、深約一甲尺、約六百立方甲尺砂石，已如前述，是被告三人挖取砂石時間不久
    ，挖掘之面積、砂石量亦非鉅，事實上是否有發生甲共危險之虞，已非無疑。況
    該行水區經歷多次颱風大雨，該水流區並未造成低水護岸潰堤或氾濫成災一節，
    業經高雄縣政府水利課課員蔡永宗結證屬實（見原審卷第一八五頁）。此外復查
    無其他積極證據足證被告三人挖取砂石有使流水改道，浸蝕護岸，而影響安全之
    虞，被告三人此部分犯行，即屬不能證明，惟甲訴人認被告此部分犯行與上開竊
    盜有罪部分，為想像競合犯裁判上一罪關係，故不另為無罪諭知。
據上論結，應依刑事訴訟法第三百六十九條第一項前段、第三百六十四條、第二百九
十九條第一項前段、第三百條、刑法第二十八條、第五十六條、第三百二十條第一項
、第四十一條第一項前段、第七十四條第一款、第三十八條第一項第二款、罰金罰鍰
提高標準條例第一條前段、第二條，判決如主文。
本案經檢察官彭南雄到庭執行職務。
中      華民      國    九十一    年      六      月    二十八    日
                              臺灣高等法院高雄分院刑事第二庭
                                  審判長法官  曾永宗
                                        法官  邱永貴
                                        法官  郭玫利
右正本證明與原本無異。
被告不得上訴。
檢察官如不服本判決應於收受本判決後十日內向本院提出上訴書，其未述上訴理由
者，並得於提起上訴後十日內向本院補提理由書（均須按他造當事人之人數附繕本)
「切勿逕送上級法院」。
                                      書記官  高惠珠
中     華       民      國    九十一   年        七     月     一       日
附錄本判決論罪科刑法條
刑法第三百二十條一項：
意圖為自己或第三人不法之所有，而竊取他人之動產者，為竊盜罪，處五年以下有期
徒刑、拘役或五百元以下罰金。
